臺灣臺北地方法院民事判決
110年度簡上字第130號
上  訴  人  吳素真  
訴訟代理人  沈孟賢律師
複  代理人  王藝臻律師
被  上訴人  葉名威  


訴訟代理人  張瓊文律師
參  加  人  愛客發有限公司


法定代理人  清算人吳逸軒律師
訴訟代理人  陳宣尹  
上列當事人間請求返還不當得利事件，上訴人對於中華民國109
年12月3日本院臺北簡易庭109年度北簡字第13250號第一審判決
提起上訴，並為訴之減縮，本院於民國111年2月18日言詞辯論終
結，本院判決如下：
    主  文
上訴駁回。
第二審訴訟費用由上訴人負擔。
    事實及理由
壹、程序部分
一、依民事訴訟法第427條規定，關於財產權之訴訟，其訴訟標
    的金額或價額在新台幣（下同）50萬元以下者，適用簡易程
    序；第二項各款訴訟不問其標的金額或價額一律適用簡易程
    序；不合於前二項規定之訴訟，得以當事人之合意，適用簡
    易程序；不合於第一項及第二項之訴訟，法院適用簡易程序
    ，當事人不抗辯而為本案之言詞辯論者，視為已有前項之合
    意。又依民事訴訟法第77條之10規定：「因定期給付或定期
    收益涉訟，以權利存續期間之收入總數為準；期間未確定者
    ，應推定其存續期間。但其期間超過10年者，以10年計算」
    。再依民事訴訟法第255條第1項第3款、第436條之1第3項、
    第446條第1項但書規定，於簡易訴訟第二審程序為訴之變更
    、追加，非經他造同意，不得為之，但擴張或減縮應受判決
    事項之聲明者，不在此限。
二、本件上訴人主張被上訴人無權占用其所有上訴人所有之門牌
    號碼台北市○○區○○○路00○0號3、4樓房屋及頂樓加蓋部分（
    即原審判決附圖所示A、B、C部分面積共計480平方公尺建物
    ，下合稱系爭房屋），於108年6月11日起訴請求被上訴人給
    付相當於租金之不當得利22萬元及自108年6月1日起至騰空
    遷讓返還系爭房屋之日止，按月給付22萬元（見臺灣新北地
    方法院板橋簡易庭108年度板簡字第1849號卷第11-14頁，下
    稱新北院第1849號卷），嗣變更請求金額為14萬7500
　　元及於上開期間按月計付14萬7500元（見原審卷一第69頁）
    ，復於本院審理期間，上訴人因其業已出售系爭房屋且於11
    0年5月5日辦妥所有權移轉登記，乃變更聲明為請求被上訴
    人給付354萬元（見本院卷第229頁、第233頁）。揆諸上開
    說明，本件訴訟標的金額應為354萬元，當事人對於本件適
    用簡易程序並無異議而為言詞辯論，且上訴人所為減縮應受
    判決事項之聲明亦為法之所許，先予敘明。
貳、實體部分
一、上訴人主張：伊原為系爭房屋所有權人，前委託伊配偶徐豪
    雄代為管理系爭房屋，徐豪雄即以其擔任負責人之參加人愛
    客發有限公司（下稱愛客發公司）名義將系爭房屋出租予被
    上訴人，租期自101年11月14日起至104年12月8日止（下稱
    系爭租約），期滿後雙方並未續約，而愛客發公司於108年3
    月間突遭他人擅自變更負責人，徐豪雄因而無法繼續掌握愛
    客發公司營運，連帶伊亦無法繼續就系爭房屋取得收益，伊
    遂於108年5月間委請律師寄發律師函予被上訴人、愛客發公
    司，告知伊已終止與徐豪雄、愛客發公司間委任關係，伊將
    自行管理系爭房屋及收益。系爭租約早已終止，被上訴人應
    於函至7日內與伊另行簽訂租約（下稱系爭律師函）。詎被
    上訴人明知愛客發公司非系爭房屋所有權人，且未獲伊同意
    、授權出租系爭房屋，仍惡意與愛客發公司簽訂系爭房屋租
    約，繼續占用系爭房屋，受有利益，伊因而受有就系爭房屋
    無法為使用、收益之損害，乃依不當得利法律關係請求被上
    訴人返還自108年5月1日起至110年5月4日止按月以14萬75
　　00元計算之相當於租金之不當得利，共計354萬元等語（原
    審為上訴人敗訴判決，上訴人不服提起本件上訴，並為訴之
    減縮），聲明：㈠原判決關於駁回後開第二項之訴部分廢棄
    。㈡上開廢棄部分，被上訴人應給付上訴人354萬元。㈢願供
    擔保，請准宣告假執行。
二、被上訴人則以：伊與愛客發公司所簽訂之系爭租約租期雖於
    104年12月8日屆滿，惟系爭租約附帶條件第1項約定：「租
    金從第6年起調漲依政府所公告物價值數為之。承租人同意
    時即無條件續租予承租人」，伊已為續約之意思表示，而愛
    客發公司前另案起訴主張系爭租約租期已於104年12月8日屆
    滿，請求伊遷讓返還系爭房屋（案列：本院台北簡易庭105
    年度北簡字第2123號事件，下稱系爭另案），業經法院認伊
    已請求續約，系爭租約即未因租期屆滿而當然消滅，愛客發
    公司以系爭租約租期屆滿為由，請求伊遷讓系爭房屋，為無
    理由，判決駁回愛客發公司之請求，嗣愛客發公司亦撤回上
    訴（本院106年度簡上字第99號），伊即持續給付系爭房屋
    租金，其後愛客發公司於108年3月間委由律師與伊重新簽訂
    租約（下稱第二份租約），愛客發公司表示其方為系爭房屋
    之實際權利人，而伊自承租系爭房屋以來，皆係與愛客發公
    司員工接洽租賃事宜，上訴人從未出面，亦無異議，故伊善
    意相信愛客發公司確實有權出租系爭房屋，第二份租約並非
    無效，上訴人嗣後雖於108年5月間另以系爭律師函終止其與
    徐豪雄、愛客發公司間委任關係，亦不得對抗伊，伊即非無
    權占用系爭房屋，況伊均依約給付租金予出租人愛客發公司
    ，亦無獲取不當利益可言等語，資為抗辯，答辯聲明：㈠上
    訴駁回。㈡如受不利判決，願供擔保請准宣告免為假執行。
三、參加人愛客發公司主張：徐豪雄前為伊負責人，基於財務規
    劃而將系爭房屋借名登記為上訴人所有，系爭房屋貸款皆係
    由伊支付，伊方為系爭房屋實際權利人，自有權將系爭房屋
    出租予被上訴人、收取租金等語。
四、兩造不爭執事項（見本院卷第178-179頁）：
  ㈠系爭房屋3、4樓部分前登記為上訴人名下（頂樓加蓋部分未
    為所有權登記），嗣於110年5月5日以買賣為原因關係移轉
    登記為第三人所有。
  ㈡愛客發公司、被上訴人簽訂第二份租約，約定租金為每月14
    萬7500元；上訴人則以永業法律事務所108年賢律字第10805
　　0301號函（即系爭律師函）告知被上訴人其與徐豪雄、愛客
    發公司間委任關係已終止，系爭房屋租約早已終止，請被上
    訴人另行與上訴人簽訂房屋租賃契約，以取得系爭房屋之合
    法使用權源，被上訴人應停止向愛客發公司付款。
五、上訴人主張其為系爭房屋所有權人，系爭租約已經期滿終
　　止，被上訴人與愛客發公司所簽訂之第二份租約亦不得對抗
    上訴人，故被上訴人無權占用系爭房屋，上訴人因此受有損
    害，被上訴人應給付相當於租金之不當得利共計354萬元，
    為被上訴人所否認，並以前揭情詞置辯。經查：　　
  ㈠上訴人主張其為系爭房屋所有權人，被上訴人、愛客發公司
    抗辯系爭房屋僅借名登記為上訴人所有，愛客發公司方為系
    爭房屋實際權利人，查：
  ⒈按稱借名登記者，謂當事人約定一方將自己之財產以他方名
    義登記，而仍由自己管理、使用、處分，他方允就該財產為
    出名登記之契約。次按不動產物權經登記者，推定登記權利
    人適法有權利；依本法所為之登記，有絕對之效力，民法第
    759 條之1第1項、土地法第43條亦分別定有明文。又房地登
    記名義人即為房地之所有權人，乃社會通念之常態事實，登
    記名義人非房地之實際所有權人，則為變態事實，主張屬變
    態事實之借名關係者，負舉證責任（最高法院96年度台上字
    第2329號裁判要旨參照）。
  ⒉系爭房屋係登記於上訴人名下，前已述及，而愛客發公司抗
    辯系爭房屋係由其出資購買，前負責人徐豪雄基於公司財務
    規劃，將系爭房屋借名登記為上訴人名下，嗣為擔保訴外人
    黃麗真對愛客發公司之債權，將系爭房屋信託予黃麗真，並
    以黃麗貞為借名登記人，後愛客發公司債務清償完畢，方塗
    銷上開登記，回復登記上訴人為所有權人，其間系爭房屋之
    貸款、稅金等皆係由愛客發公司繳納，故該公司方為系爭房
    屋實際權利人，並提出繳納貸款、稅金之帳務、匯款資料（
    見原審卷一第103-151頁、第211-239頁），惟上開帳務、匯
    款資料，至多僅可證明愛客發公司繳納銀行貸款、稅金，而
    繳納銀行貸款、稅金之原因多端，並不足以據而證明上訴人
    、愛客發公司間已經合意就系爭房屋成立借名登記關係。況
    且，參以愛客發公司亦陳稱108年以前，徐豪雄為該公司唯
    一股東，上訴人利用親屬之便，挪用公款繳交其信用卡帳款
    及其他貸款，致使公司每月支出約40萬元等語（見本院卷第
    189頁），則依愛客發公司上開所言情節，上訴人曾以愛客
    發公司所有資金清償其個人債務，亦徵愛客發公司是否確實
    係以系爭房屋實質所有權人身分繳納房屋貸款、稅捐等?即
    有不明，故而愛客發公司雖舉其繳納系爭房屋貸款、稅捐乙
    節為證，然仍不足為有利於其上開抗辯之認定。再者，佐以
    愛客發公司與被上訴人所簽訂之系爭租約（見本院卷第31
　　9-330頁），其上明確記載所有權人為上訴人（見本院卷第3
　　21頁），倘愛客發公司、上訴人間就系爭房屋成立借名登記
    關係、愛客發公司果為系爭房屋實際權利人，上訴人僅出名
    登記為所有權人，則愛客發公司就系爭房屋本就有管理、使
    用之權利，何須另於系爭租約載明上訴人為所有權人?又愛
    客發公司係於99年12月13日核准設立登記（見原審卷一第53
    頁之經濟部商業司商工登記公示資料查詢），上訴人據此主
    張系爭房屋早於99年12月8日即已出租予被上訴人，當時愛
　　客發公司尚未成立，並提出上開租約為證（見原審卷一第41
　　5頁、本院卷第415-419頁，下稱首份租約），堪以採信，則
    上訴人主張系爭房屋既然早於愛客發公司成立前，即已出租
    ，可見愛客發公司並非系爭房屋實際權利人，其與愛客發公
    司間並無系爭房屋借名登記關係，應為可採。
  ㈡上訴人主張系爭租約已經到期，被上訴人無權占用系爭房屋
    ，應返還自108年6月1日起至110年5月4日止、相當於租金之
    不當利益共計354萬元；被上訴人則抗辯其與愛客發公司簽
    訂系爭租約、第二份租約，而善意占用系爭房屋，且已繳交
    房租予出租人愛客發公司，並無不當得利。查：
  ⒈按占有人於占有物上行使之權利，推定其適法有此權利；善
    意占有人依推定其為適法所有之權利，得為占有物之使用及
    收益，分別為民法第943條、第952條所明定。是占有人因此
    項使用所獲得之利益，對於所有人不負返還之義務，此為不
    當得利之特別規定，不當得利規定於此無適用之餘地（最高
    法院77年度台上字第1208號裁判要旨參照）。而租賃契約為
    債權契約，出租人不以租賃物所有人為限，出租人未經所有
    人同意，擅以自己名義出租租賃物，其租約並非無效，僅不
    得以之對抗所有人。至於所有人得否依不當得利之法律關係
    ，向承租人請求返還占有使用租賃物之利益，應視承租人是
    否善意而定。倘承租人為善意，依民法第952條規定，其既
    被推定得為租賃物之使用、收益，於所有人舉證推翻該權利
    推定前，承租人因此項占有使用所獲利益，自無不當得利可
    言（最高法院91年度台上字第1537號裁判要旨、109 年度台
    上字第2146號、104年度台上字第2252號判決參照）。　
  ⒉兩造均不爭執愛客發公司將系爭房屋出租予被上訴人，雙方
    簽訂系爭租約，租賃期間自101年11月14日起至104年12月8
    日為止；又上訴人為系爭房屋所有權人，自承其委由夫婿徐
    豪雄代為管理系爭房屋，徐豪雄即以其擔任負責人之愛客發
    公司與被上訴人簽訂系爭租約（見新北院第1849號卷第11-1
　　2頁之本件民事起訴狀所載），堪認上訴人已委任徐豪雄管
    理系爭房屋，而徐豪雄為處理委任事務，將系爭房屋以其擔
    任負責人之愛客發公司名義出租予被上訴人，於系爭租約存
    續期間，即難認被上訴人係無權占用系爭房屋。
  ⒊至上訴人主張系爭租約租期逾二年以上，其並未依民法第53
　　4條但書第2款規定「受任人受概括委任者，得為委任人為一
    切行為。但為左列行為，須有特別代理權：不動產之租賃
    其期限逾2年者」，以書面授權徐豪雄出租系爭房屋，故徐
    豪雄代理其與被上訴人所簽訂之系爭租約對其不生效力云云
    。惟民法第532條所稱特別委任，乃委任人指定特種事項而
    為委任；所稱概括委任，則係就一切事項悉行委任。後者之
    受任人須有特別之授權，始得為同法第534條但書所列各款
    行為；前者則無此問題，其受任人依同法第533條規定，就
    委任事務之處理，原得為委任人為一切必要之行為（最高法
    院102 年度台上字第1831號裁判意旨參照），而上訴人自陳
    「...委託徐豪雄代為管理系爭房屋，徐豪雄曾經以期擔任
    負責人之愛客發有限公司為出租人，...，出租予被告葉明
    威，租期為101年11月14日至104年12月8日，...」（見新北
    院第1849號卷第11-12頁之起訴狀所載）、「我都委託我先
    生，我沒有參與這些事情」（見原審卷一第252頁之言詞辯
    論筆錄），由上，堪認上訴人已委任徐豪雄代上訴人管理系
    爭房屋，揆諸上開說明，上訴人之上開主張即非可採。
  ⒋再愛客發公司、被上訴人前簽訂系爭租約，租賃期間自101年
    11月14日起至104年12月8日為止，系爭租約附帶條件第1項
    約定：「租金從第6年起調漲依政府所公告物價值數為之。
    承租人同意時即無條件續租予承租人」。嗣愛客發公司於系
    爭另案主張系爭租約租期已於104年12月8日屆滿，請求被上
    訴人遷讓返還系爭房屋，法院認被上訴人已請求續約，系爭
    租約即未因租期屆滿而當然消滅，愛客發公司以系爭租約租
    期屆滿為由，請求被上訴遷讓返還系爭房屋為無理由，判決
    駁回愛客發公司之請求，愛客發公司撤回第二審上訴而判決
    確定，此有前引本院105年度北簡字第2123號判決在卷可參
    （見原審卷第一第24-27頁）。
  ⒌是系爭租約租期固於104年12月8日屆滿，然因被上訴人已經
    同意依約調整租金，愛客發公司應無條件同意續租，故系爭
    租約仍繼續存在，被上訴人即非無權占用系爭房屋。被上訴
    人並抗辯其於系爭另案第一審判決後，愛客發公司雖提起第
    二審上訴，但仍希望與被上訴人協商，另訂新約，且保證有
    權出租系爭房屋，被上訴人善意相信愛客發公司所言，即於
    108年3月14日與愛客發公司按照系爭租約約定議定租金，簽
    訂第二份租約，愛客發公司因而撤回系爭另案之第二審上訴
    ，被上訴人繼續占用系爭房屋，為善意占有人等情，並提出
    系爭另案第一審判決、108年7月11日民事撤回上訴狀、第二
    份租約為證（見原審卷一第19-27頁、第29-33頁、本院卷第
    219-225頁）；上訴人則主張被上訴人於系爭另案審理期間
    即表示已知悉系爭房屋之登記名義人為上訴人，且其於10
　　8年5月3日收受系爭律師函，明知上訴人已終止與徐豪雄、
    愛客發公司間委任關係，愛客發公司無權出租系爭房屋，被
    上訴人並與上訴人代理人沈律師商討租約事宜，然被上訴人
    竟仍私下與愛客發公司另定第二份租約，顯屬惡意，並提出
    系爭律師函、Line通訊軟體對話紀錄為證（見新北院第1849
    號卷第23-24頁、本院卷第245-256頁）。查：
  ⑴上訴人於108年5月3日以系爭律師函告知被上訴人，終止上訴
    人與徐豪雄、愛客發公司間委任關係，被上訴人並於收受該
    函後與上訴人代理人沈孟賢律師商討另訂租約問題，固為被
    上訴人所不爭執，惟由上述情節可知，被上訴人於收受系
　　爭律師函、與沈孟賢律師商討系爭房屋租賃問題前，早於10
　　4年12月8 日即已行使系爭租約附帶條件第1項約定之續約權
    ，並經系爭另案判決審認被上訴人得適法行使該權利，故審
    酌被上訴人、愛客發公司簽訂第二份租約之前因後果，堪認
    被上訴人顯係為解決系爭另案之續約爭議，方與愛客發公司
    另立新租賃契約即第二份租約，上訴人以其未獲通知出席、
    愛客發公司未曾出具上訴人之授權書，據以推論被上訴人係
    惡意與愛客發公司簽訂第二份租約，顯屬臆測。　
  ⑵又被上訴人抗辯系爭房屋原係由訴外人翁志純所承租即首份
    租約，租期自99年12月8日起至104年12月8日止，被上訴人
    於101年11月14日承接首份租約，而與愛客發公司簽訂系爭
    租約，被上訴人皆係與愛客發公司員工接洽，上訴人從未出
    面亦無異議乙節，上訴人未予爭執，堪信為真。是被上訴人
    復抗辯其既然皆係與愛客發公司商議租約事宜，愛客發公司
    於系爭另案訴訟期間，108年3月間委由范律師出面協議，表
    示為使租賃關係明確化，希望另訂新約，因范律師表示上訴
    人僅為借名登記人，愛客發公司始為系爭房屋實際權利人，
    可於契約加註保證條款，而被上訴人慮及向來皆係由愛客發
    公司與被上訴人接洽租屋事宜，上訴人從未露面亦就出租一
    事並無異議，因而相信范律師所言可信，遂於108年3月14日
    與愛客發公司簽訂第二份租約，並於租約加註保證條款，後
    上訴人固於108年5月3日以系爭律師函告知已終止其與徐豪
    雄、愛客發公司間委任關係，愛客發公司無權出租系爭房屋
    ，然被上訴人已簽定第二份租約，倘被上訴人不繼續履約，
    或有可能須承擔違約責任，其只得繼續履約，繳交租金等語
    ，並提出第二份租約為證（見本院卷第331-337頁），查前
    開租約第11條記載「本契約於期限屆滿前，租賃雙方不得終
    止租約」、第22條第3項記載：「出租人擔保就本租賃物有
    實質所有權，出租人以實質所有權人身分出租之，吳素真僅
    為出租人不動產之借名登記人，若日後借名登記人吳素真對
    承租人因本租賃物有任何請求或法律責任，均由出租人承受
    之」（見本院卷第335頁、337頁），是被上訴人前開抗辯其
    善意相信愛客發公司有權出租系爭房屋，方與愛客發公司簽
    訂第二份租約，且於收受系爭律師函後，為避免違約責任，
    只得繼續履行第二份租約、繳付租金予愛客發公司，並非惡
    意占有系爭房屋，亦無受有利益，應為可採。　
  ⑶況且，愛客發公司已保證其有權出租系爭房屋，而依系爭律
    師函所載：「徐雄豪暫時無法掌握愛客發公司之經營，故而
    終止徐豪雄、愛客發公司與上訴人間委任關係」（見新北院
    第1849號卷第23-24頁），用語亦非明確，上訴人所委任之
    沈孟賢律師亦僅要求被上訴人莫再向參加人愛客發公司給付
    租金（見本院卷第247頁），則被上訴人縱知悉上訴人為系
    爭房屋登記所有權人、上訴人及愛客發公司間就系爭房屋所
    有權間存有爭執，然依歷往系爭房屋均係由愛客發公司管理
    、上訴人於租賃期間未曾出面主張任何權利等情，被上訴人
    抗辯其實無從明瞭上訴人與愛客發公司間何者所言為真，堪
    以採信。故而被上訴人於收受前開律師函後，仍依第二份租
    約約定給付租金予愛客發公司，而未與上訴人另訂房屋租賃
    契約、給付租金，亦難遽認被上訴人係惡意占有系爭房屋。
  ⒍依上所述，徐豪雄係受上訴人委任，管理系爭房屋，而以其
    擔任負責人之愛客發公司名義出租系爭房屋予被上訴人，雙
    方簽訂系爭租約，被上訴人嗣依系爭租約附帶條件第1項約
    定行使續約權，且為解決系爭另案之續約爭議，方於108年3
    月14日與愛客發公司簽訂第二份租約，愛客發公司復保證其
    方為系爭房屋實際權利人，倘上訴人對其有任何請求或法律
    責任，均由愛客發公司承受，嗣被上訴人亦依約給付租金，
    被上訴人自屬善意占用系爭房屋。
  ⒎至上訴人另主張被上訴人、愛客發公司倒填第二份租約日期
    ，實際上雙方係收受系爭律師函之後方簽訂第二份租約（見
    本院卷第230頁），並舉愛客發公司遲至108年7月11日方具
    狀撤回系爭另案之第二審上訴（第257-259頁）乙節為證。
    惟愛客發公司何時撤回系爭另案之第二審上訴，不足逕認被
    上訴人、愛客發公司倒填第二份租約日期；況且，系爭另案
    第二審原列愛客發公司法定代理人為徐豪雄，迄至108年3月
    12日方變更為呂自修，並於同年6月13日具狀由其承受訴訟
    （見本院109年度簡上字第99號卷第186-187頁），愛客發公
    司始於同年7月11日撤回上訴，此與被上訴人主張呂自修與
    徐豪雄就愛客發公司經營權存有爭執，復因徐豪雄自始不同
    意與被上訴人依系爭租約附帶條件第1項約定續約，故愛客
    發公司係於法定代理人變更為呂自修後，方與被上訴人簽訂
    第二份租約、撤回上訴等情（見本院卷第208-210頁），尚
    屬相符，堪認愛客發公司撤回系爭另案第二審上訴之期日為
    何，不足推認第二份租約係倒填日期。準此，上訴人並未舉
    證證明被上訴人、愛客發公司倒填第二份租約日期，其上開
    主張即非可採。　
七、從而，上訴人依不當得利之法律關係起訴請求被上訴人給付
    上訴人354萬元，尚乏所據，自應駁回。原審就上開部分為
    上訴人敗訴之判決，核無違誤，上訴意旨指摘原判決不當，
    求予廢棄，為無理由，應駁回上訴。
八、本件事證已臻明確，兩造其餘之攻擊或防禦方法及所用之證
    據，經本院斟酌後，認為均不足以影響本判決之結果，爰不
    逐一論列，附此敘明。
九、據上論結，本件上訴為無理由，依民事訴訟法436 條之1 第
    3 項、第463 條、第449 條第1 項、第78條，判決如主文。
中　　華　　民　　國　　111 　年　　3 　　月　　11　　日
            民事第五庭  審判長法  官  匡  偉   
                              法　官  何佳蓉
                              法　官　張詠惠
以上正本係照原本作成。　　　　　　　　　　　　　　　　　
如不服本判決，僅得以適用法規顯有錯誤為理由逕向最高法院提
起上訴，但須經本院之許可。
提起上訴應於收受送達後二十日內向本院提起上訴狀同時表明上
訴理由；判決宣示後送達前提起上訴者，應於判決送達後十日內
補提理由書狀。並應提出委任律師或具有律師資格之人之委任狀
；委任有律師資格者，另應附具律師資格證書及釋明委任人與受
任人有民事訴訟法第四百六十六條之一第一項但書或第二項所定
關係之釋明文書影本。如委任律師提起上訴者，應一併繳納上訴
裁判費。
中　　華　　民　　國　　111 　年　　3 　　月　　11　　日
                              書記官　陳香伶